臺灣高等法院臺中分院刑事判決　　　　　　 民國九十一年度上訴字第一二○四號
　　上　訴　人　臺灣南投地方法院檢察署檢察官
　　上　訴　人
　　即　被　告　丙○○
　　選任辯護人　常照倫
　　上　訴　人
　　即　被　告　甲○○
　　選任辯護人　劉憲璋
右上訴人等因被告偽造文書等案件，不服臺灣南投地方法院中華民國九十一年六月十
九日第一審判決（民國九十一年度訴字第九二號，起訴案號：臺灣南投地方法院檢察
署民國九十年度偵字第一二一三號），提起上訴，本院判決如左：
　　主      文
原判決撤銷。
甲○○共同行使偽造私文書，足以生損害於他人，處有期徒刑肆月，如易科罰金，以
參佰元折算壹日。臺灣南投地方法院檢察署九十年度偵字第一二一三號卷第十六頁之
不動產買賣契約書上承買人欄所偽造之「丁○○」署名壹枚沒收。
丙○○共同行使偽造私文書，足以生損害於他人，處有期徒刑肆月，如易科罰金，以
佰元折算壹日。臺灣南投地方法院檢察署九十年度偵字第一二一三卷第十六頁之不
動產買賣契約書上承買人欄所偽造之「丁○○」署名壹枚沒收。被訴偽證部分無罪。
　　事      實
一、丙○○係一職業代書於民國（下同）八十二年間，分別受丁○○及林美碧之託，
    辦理丁○○購買林美碧所有坐落南投縣竹山鎮○○段和溪厝小段第一八七及一八
    七之一號土地事宜，因丁○○願承買價格為新臺幣（下同）二千五百萬元，高於
    林美碧欲出賣之價格一千六百萬元，有九百萬元之差額，為防丁○○知此情，丙○○竟夥同林美碧授權代理處理該買賣事宜之鄰居甲○○二人，共同基於偽造文
    書之犯意，於八十二年一月十八日，由丙○○在其南投縣竹山鎮○○路廿號代書
    事務所，所制作之金額為一千六百萬元之契約書上承買人欄內偽簽「丁○○」之
    署名，並盜蓋丁○○印章於其上，偽造後共同將該契約書交予林美碧表示丁○○
    係以一千六百萬元購買該土地，致生損害於丁○○。嗣丁○○支付二千五百萬元
    之購地金額後，輾轉得知林美碧僅賣出一千六百萬元，經其查證竟有二份契約書
    ，而丁○○僅簽立一份金額為二千五百萬元之契約書始查得上情。
二、案經丁○○訴由臺灣南投地方法院檢察署檢察官偵查起訴。
　　理      由
一、訊據被告丙○○固坦承在右揭八十二年一月十八日簽約，價金一千六百萬元之不
    動產買賣契約書（以下簡稱「一千六百萬元契約書」）承買人欄內代簽告訴人「
    丁○○」之姓名，及蓋其印章於其上，惟矢口否認有何偽造文書犯行，辯稱：丁○○確實有買受前開土地，所以我就代替他簽名。告訴人沒有同意我代簽名，但
    我認為他是土地買受人所以我就代簽，並代其蓋章。八十二年一月十七日簽約，
    價金二千五百萬元的契約書（以下簡稱二千五百萬元契約書）是丁○○買時所成
    交的價格，「一千六百萬元契約書」是要交給仲介人甲○○拿給地主的，因為地
    主與仲介人談的價錢是一千六百萬元，我都沒有拿到任何錢云云。被告甲○○亦
    矢口否認有何偽造文書犯行，辯稱：我不認識字云云。經查：
　(一)、右揭「一千六百萬元契約書」承買人欄「丁○○」之簽名非告訴人丁○○所親
      簽，印章非其所蓋，業據告訴人丁○○於偵查及原審調查、審理時指述綦詳，
      核與證人即系爭土地之出賣人林美碧及其丈夫蔡添枝於原審調查時所證述情節
      大致相符（見偵查卷第二三頁、原審卷第二○、二一、三二、四一頁）。復有
      前開「一千六百萬元契約書」與「二千五百萬元契約書」各乙份附卷可稽（見
      偵查卷第十一、十六頁），經核此兩份契約書之手寫文字筆順，以肉眼辨視可
      知均出同一人之手，「丁○○」之署押則顯不同，而被告丙○○自承為前開土
      地買賣契約之承辦代書，並自承前開二份契約書之內容為其所寫，可證被告丙○○自白「一千六百萬元契約書」承買人欄內「丁○○」之簽名為其所簽及其
      上「丁○○」印文為其所蓋與事實相符。
　(二)、被告甲○○雖辯稱，伊不識字，但查「一千六百萬元契約書」上仲介人「甲○○」之簽名部分，為被告甲○○所親簽，此事實業經被告甲○○偵查原審供陳
      在卷，復有前開「一千六百萬元契約書」乙份在卷可稽。而查該「一千六百萬
      元契約書」係為提供被告甲○○向地主報告出賣價金為一千六百萬元，以符合
      賣方林美碧委託被告甲○○出賣之價格，足證被告甲○○所辯不知，顯係事後
      卸責之詞。
　(三)、被告二人未經告訴人丁○○之同意或授權，偽造「丁○○」署名，並盜蓋「丁○○」印章於其上，製作不實之買賣契約書，進而交付於出賣人林美碧，致生
      損害於告訴人丁○○，本件此部分之事證至臻明確，其二人犯行均堪認定。
二、核被告丙○○、甲○○二人所為，均係犯刑法第二百十六條、第二百十條之行使
    偽造私文書罪。被告二人偽造署名及盜用印章為偽造私文書之部分行為，又偽造
    私文書之低度行為，應為行使偽造私文書之高度行為所吸收，均不另論罪，應依
    行使偽造私文書罪論處。被告等盜用印章部分，雖未經起訴書敘及，惟為犯罪事
    實之部分，法院應併予審理，被告二人間，有犯意之聯絡及行為之分擔，均為共
    同正犯。
三、原審為科刑之判決，固非無見，惟查原判決對於盜用告訴人丁○○印章部分，未
    予論述，尚有未洽，又本件右開土地之買賣，係林美碧委託被告甲○○出售，價
    額為一千六百萬元，如有超出此價格部分，願無條件做為受委託人（即甲○○）
    之酬勞金，有該委託書附卷可稽（見原審卷第廿六頁），是被告等擅自以告訴人
    丁○○名義與相對人即出售林美碧所偽造之右開「一千六百萬元契約書」，並持
    交林美碧，以示以一千六百萬元出售該土地，對於林美碧並不生何損害，原審認
    被告等犯行，尚足生損害於林美碧，亦有不妥。被告等上訴意旨，否認犯罪，指
    摘原判決此部分不當，雖無可取，但原判決既有上述可議之處，仍應由本院將此
    部分撤銷改判，爰審酌被告等犯罪動機、犯罪所生之損害，犯後否認犯罪之態度
    等一切情狀，仍各處如主文第二項第三項所示之刑。被告行為後，刑法第四十一
    條，業於九十年一月十日修正公布，並於同年月十二日生效，其中就得易科罰金
    之罪之範圍，由舊法所定之「犯最重本刑為三年以下有期徒刑以下之刑之罪，而
    受六月以下有期徒刑或拘役之宣告」，擴張為新法所定之「犯最重本刑為五年以
    下有期徒刑以下之刑之罪，而受六個月以下有期徒刑或拘役之宣告」。本件被告
    所犯之行使偽造私文書罪，屬「最重本刑為五年以下有期徒刑以下之刑之罪」，
    而其宣告刑亦為「有期徒刑六個月以下之宣告」，比較新舊法結果，以新法較有
    利於被告，故依刑法第二條第一項前段規定，本件自應適用裁判時之法律即修正
    後刑法第四十一條第一項前段之規定，各諭知易科罰金之折算標準。臺灣南投地
    方法院檢察署九十年度偵字第一二一三號卷第十六頁之一千六百萬元不動產買賣
    契約書上承買人欄所偽造之「丁○○」署名壹枚，應依刑法第二百十九條宣告沒
    收。至該買賣契約書已交付林美碧，非屬被告等所有，不在沒收之列，併此說明
    。
四、公訴意旨另以，被告丙○○明知上開一千六百萬元之買賣契約書，係其與甲○○共同偽造，丁○○不知有此契約書，簽約時丁○○不在場，竟另行起意，於八
    十九年十二月五日，在臺灣南投地方法院審理八十九年度訴字第四二六號丁○○
    涉嫌背信案件中，經法院以證人身分傳訊並具結作證，本應據實陳述，不得匿、
    飾、增、減，竟基於偽證之故意，於供前具結後當庭在法官訊問「關於丁○○是
    否簽署一千六百萬元之契約書」一節之與案情有重要關係事項，虛偽證稱：簽立
    一千六百萬元契約書當時，丁○○亦在場等語之陳述，足以影響該案判決之結果
    ，因認被告丙○○另有犯刑法第一百六十八條之偽證罪嫌云云。
　(一)、公訴人認被告丙○○涉犯偽證罪，無非以告訴人丁○○之指訴，及原審法院八
      十九年廣訴字第四二六號丁○○背信案卷內八十九年十二月五日審理筆錄，被
      告丙○○之證人結文，及此案之刑事判決在卷為主要論據。訊據被告丙○○堅
      決否認有偽證犯行，辯稱，伊作證時是說「二千五百萬元契約書」簽約時，告
      訴人丁○○在場，而「一千六百萬元契約書」簽約時，伊並未表示告訴人在場
      ，所為之證詞，並無虛偽等語。
　(二)、經查於八十二年一月十八日「一千六百萬元契約書」簽約時，告訴人丁○○不
      在場之事實，業經告訴人迭於偵查、原審調查時陳明在卷，核與證人林美碧、
      蔡添枝所證內容相符（見偵查卷第二三頁、原審卷第二○、二一、三二、四一
      頁），況告訴人於八十二年一月十七日，既已簽立「二千五百萬元契約書」，
      依經驗法則判斷，當無於翌日即八十二年一月十八日，再就同一買賣標的物，
      簽立低於原價金九百萬元即一千六百萬元價金之契約書之理，故告訴人指稱於
      八十二年一月十八日簽立「一千六百萬元契約書」時，伊不在場，固為真實。
      惟查被告丙○○於原審法院以八十九年度訴字第四二六號案外人邱文鴻對告訴
      人丁○○提出背信等告訴案件，於八十九年十二月五日上午十時三十分，在原
      審法院第四法庭審理由，經承審法官當庭諭知證人具結之義務及偽證之處罰後
      具結作證，就法官所訊問事項係陳述：「（這份買賣契約是你辦的？提示一千
      六百萬元的買賣契約書），是。」，「（當時有誰在場？），林秋林、賣方林
      美智、蔡潻枝都有去，買方是被告丁○○。」等語（見偵字第一二一三號卷第
      五六、五七頁），被告既證稱：「甲○○、賣方林美智、蔡潻枝都有去。」即
      表示甲○○、林美智、蔡潻枝都有在場，而對告訴人丁○○部分，則僅稱：「
      買方是被告丁○○」，並未表示「丁○○亦有去或在場」，則被告所辯，尚非
      不足採信，實難依據被告丙○○上開所為證言筆錄，遽認其所為證言係虛偽不
      實，而令被告丙○○負偽證罪責，其他亦無積極證據足證被告丙○○有此部分
      犯罪，自屬不能證明被告丙○○犯罪。
　(三)、原審未予詳察，對被告丙○○被訴偽證罪部分，為科刑之判決，尚有未洽，公
      訴人對此部分上訴，指摘原判決量刑過輕，已屬無據，而被告丙○○上訴，否
      認犯罪，指摘原判決不當，則為有理由，應將原判決此部分撤銷改判，而為被
      告丙○○此部分無罪之判決。
五、據上論斷，應依刑事訴訟法第三百六十九條第一項前段、第三百六十四條、第三
    百零一條第一項、第二百九十九條第一項前段，刑法第二十八條、第二百六十八
    條、第二百十條、第二條第一項前段、第二百十九條，修正刑法第四十一條第一
    項前段，罰金罰鍰提高標準條例第一條前段、第二條，判決如主文。
本案經檢察官乙○○到庭執行職務。
中 華      民      國　    九十一     年     九      月     四 　　日
　　　　　　　　　　　　　　　　臺灣高等法院臺中分院刑事第一庭
　　　　　　　　　　　　　　　　　　　審判長法　官　陳　紀　綱
　　　　　　　　　　　　　　　　　　　　　　法  官  方  艤  駐
　　　　　　　　　　　　　　　　　　　　　　法　官　陳　登　源
右正本證明與原本無異。
如不服本判決應於收受送達後十日內向本院提出上訴書狀，其未敘述上訴之理由者並
得於提起上訴後十日內向本院補提理由書（均須按他造當事人之人數附繕本）。
　　　　　　　　　　　　　　　　　　　　　　書記官　林　明　冬
中      華      民      國　    九十一     年     九      月     六 　　日
所犯法條：
刑法第二百十條：
偽造、變造私文書，足以生損害於公眾或他人者，處五年以下有期徒刑。
          　　　　　　　　　　　　　　　　　　　　　　　　　　　　　　　Ｒ
